【裁判字號】    89,訴,1499
【裁判日期】    901114
【裁判案由】    履行回復原狀等
【裁判全文】
臺灣板橋地方法院民事判決  八十九年度訴字第一四九九號
    原      告
    即賴水來之承受訴訟人  丙○.
    原      告            乙○.
    被      告    甲○○
右當事人請求不當得利事件，本院判決如左：
    主    文
被告應給付原告丙○○新台幣壹拾貳萬貳仟肆佰玖拾陸元，給付原告乙○○新台幣貳
拾肆萬肆仟玖佰玖拾貳元，並自民國九十年十一月一日起至被告將坐落台北縣泰山鄉
四一八之一地號土地如附圖４１８－１Ａ部分所示面積０．０一三二公頃土地上地上
物拆除之日止，按年給付原告丙○○貳萬伍仟參佰肆拾肆元，給付原告乙○○伍萬零
陸佰捌拾捌元。
原告其餘之訴駁回。
訴訟費用由被告負擔二分之一，餘由原告丙○○負擔六分之一，由原告乙○○負擔三
分之一。
本判決第一項於原告丙○○、乙○○分別以新台幣肆萬元、捌萬元供擔保後，得為假
執行。但被告如於假執行程序實施前分別以新台幣壹拾貳萬貳仟肆佰玖拾陸元、貳拾
肆萬肆仟玖佰玖拾貳元為原告丙○○、乙○○預供擔保，得免為假執行。
原告其餘假執行之聲請駁回。
    事    實
甲、原告方面：
  一、聲明：
    １被告應給付原告新台幣（下同）七十四萬八千元，並自民國八十九年九月一日
      起至被告將坐落台北縣泰山鄉○○段○○段四一八之一地號土地如附圖４１８
      －１Ａ部分所示面積０．０一三二公頃土地上地上物拆除之日止，按月給付原
      告一萬七千元。
    ２原告願供擔保，請准宣告假執行。
  二、陳述：
    １坐落台北縣泰山鄉○○段○○段四一八之一地號土地（以下簡稱系爭土地）為
      原告丙○○（賴水來之承受訴訟人）與原告乙○○、被告甲○○分別共有，各
      共有人所有權應有部分，依序為四分之一、二分之一、四分之一，如附圖４１
      ８－１部分，蓋有四層樓房屋，一樓為被告所有，二至四樓為原告所有，如附
      圖４１８－１Ａ部分之土地，有被告使用之磚造石棉瓦頂增建，如附圖４１８
      －１Ｂ為空地，原告丙○○之被繼承人賴水來及原告乙○○與被告甲○○，曾
      於八十一年十二月十一日，就本院八十一年度訴字第一一一八號排除侵害事件
      成立訴訟上和解：「原告同意將如附圖４１８－１Ａ部分之土地交由被告管理
      使用，被告同意將４１８－１Ｂ部分之土地交由原告管理使用，被告應就超過
      持分比例部分給付原告補償金每月一萬五千元，分管期間自八十二年一月一日
      起至八十五年十二月三十一日止，共計四年，前二年補償金不調整，後二年每
      月調整為一萬七千元，期間屆滿，雙方應負回復原狀之義務」，詎被告於上開
      期間屆滿後，仍未將附圖４１８－１Ａ部分土地之地上物拆除返還原告，以回
      復原狀，原告請求被告依約履行，被告仍置之不理。
    ２原告同意被告使用附圖４１８－１Ａ部分土地之期間，至八十五年十二月三十
      一日屆滿，則自八十六年一月一日起，被告繼續使用前開土地，即屬無法律上
      之原因，妨害原告對系爭土地之利用，致原告受有損害，依民法第一百七十九
      條、第一百八十二條第二項規定及最高法院五十五年台上字第一九四九號判例
      見解，被告自應就其使用逾越其應有部分之土地，給付原告相當於租金之不當
      得利，並參照兩造訴訟上和解時，以每月一萬七千元計算，蓋土地現值連年調
      漲，被告於八十五年間既已同意給付原告補償金每月一萬七千元，則被告自八
      十六年後既仍繼續使用，其應給付原告之補償金焉有低於每月一萬七千元之理
      ？職是之故，原告自八十六年一月一日起，自得請求被告給付補償金每月一萬
      七千元。是被告應自八十六年一月一日起至八十九年八月三十一日止，按月給
      付一萬七千元，共計七十四萬八千元（一萬七千元乘以四十四個月）之不當得
      利。又被告無法律上原因使用附圖４１８－１Ａ部分所示土地至今已歷四年餘
      ，原告屢次向被告請求回復原狀，均置之不理，足證被告並無將系爭土地回復
      原狀並給付原告相當於租金之不當得利之意，實有到期不履行之虞，故原告除
      得向被告起訴請求被告給付自八十六年一月一日起至八十九年八月三十一日止
      使用如附圖４１８－１Ａ部分土地之補償金外，自亦得就被告自八十九年九月
      一日起繼續使用部分，依民事訴訟法第二百四十六條規定提起將來給付之訴。
    ３對被告抗辯之陳述：
      原告提起本件訴訟，係請求被告給付其使用系爭土地面積逾越其應有部分之不
      當得利，此與兩造互負之回復原狀義務無涉，更何況，原告已於八十九年十月
      二十九日僱工將如附圖４１８－１Ｂ部分所示地上物拆除完畢，被告以原告亦
      未履行拆除義務，而主張同時履行抗辯，並拒絕給付原告不當得利云云，洵非
      有據。又原告請求被告給付相當於租金之不當得利，雖得類推適用關於租賃契
      約之規定，惟查，原告並非請求被告給付使用房屋之不當得利，而係請求被告
      給付使用土地之相當於租金之不當得利，此與土地法第九十七條係規定「城市
      地方房屋之租金」不符，自無類推土地法第九十七條規定之餘地，故被告之答
      辯並無理由。被告以原告等自七十六年起利用被告房屋內之樓梯進出至今，從
      未支付任何償金，使被告房屋之店面使用利益受損甚鉅云云為論據，對原告等
      用樓梯為無法律上之原因而受有利益，致被告受有損害負舉證責任，惟系爭樓
      梯並非被告之專有部分已如前述，則原告等使用並非無法律上原因，且被告主
      張其損失達一百零三萬元云云，其依據為何，亦未見被告舉證以實其說，自屬
      臨訟杜撰之詞，不足為據。
乙、被告方面：
  一、聲明：
    １原告之訴及假執行之聲請均駁回。
    ２如受不利之判決，願供擔保請准宣告免為假執行。
  二、陳述：
    １原告並無不當得利請求權：
      原告係以本院八十一年度訴字第一一一八號訴訟和解筆錄內容所載，期間屆滿
      ，被告未負回復原狀之義務，而認被告自八十六年一月一日起，係無法律上之
      原因而受利益云云，惟查，如訴訟上和解所成立之內容第一條末句係規定「期
      間屆滿，雙方負回復原狀之義務」，該回復原狀語意亦顯不明，蓋原、被告分
      別因法院拍賣取得系爭土地之所有權應有部分及房屋二至四樓及一樓之所有權
      時，系爭土地上之原狀即與目前相同，即一樓所有人管領附圖４１８－１Ａ部
      分之磚造石棉瓦頂增建，因一樓房屋之後方與該增建有門互通，有鄰居李哲郎
      可證，被告並無於取得系爭土地之共有權後，於系爭土地上作任何增建，反而
      是原告於取得系爭土地之共有權後，在上加建車棚，因此被告實無任何原狀可
      回復，更何況，被告因法院拍賣取得一樓房地，亦一併取得附圖４１８－１Ａ
      部分增建物之使用權，原告應繼受點交現狀時所有權呈不圓滿狀態，被告並無
      不當得利。
    ２退一步言之，縱使認為原告有不當得利之請求權存在，在原告未依上開訴訟上
      和解內容，拆除如附圖４１８－Ｂ部分之車棚，履行其回復原狀之義務前，被
      告有權為同時履行抗辯，是自原告拆除如附圖４１８－Ｂ部分之車棚之翌日起
      ，被告才有不當得利問題，原告請求被告自八十六年一月一日起返還不當得利
      ，自有違誤。又原告主張之價額亦顯過高：查兩造所為上開訴訟上和解，分管
      期間已於八十五年十二月三十一日屆滿，原告自不得以分管期間之補償金作為
      計算不當得利之價額，原告就系爭土地占有一百二十平方公尺，被告占有一百
      三十二平方公尺，而被告就系爭土地有所有權應有部分四分之一，原告為四分
      之三，被告如有不當得利，該不當得利之價額至多應依被告所占有超出自己應
      有部分比例之面積，依土地法第九十七條之最高額計算。亦即【被告占有面積
      132平方公尺-(全部空地面積（132+  120平方公尺）×被告持分1/4)×（土地
      申報地價）×5/100×10/100＝被告占有土地合理之年租金。】按土地法第一
      百零五條規定：『第九十七條、第九十九條及第一百零一條之規定，於租用基
      地建築房屋均準用之。』，依『舉重明輕』法理，於租用基地時尚且有土地法
      第九十七條規定之法定最高租額限制，則使用土地之相當於租金之不當得利，
      自無高於法律限制之理。因此，縱使原告主張之不當得利請求權存在，亦僅得
      以系爭土地之申報總價年息百分之十，為計算相當於租金之最高額限制。
    ３按所有權人區分一建築物，而各有其一部者，其一部分之所有人，有使用他人
      正中宅門之必要者，得使用之，因前項使用，致所有人受損害者，應支付償金
      ，民法第八百條定有明文。被告之房屋為一店面，其整個店面即均屬其正中宅
      門，原告利用設置於被告房屋內之樓梯作為二至四樓之進出，即使用被告之正
      中宅門，故被告自得依民法第八百條請求原告支付償金，又原告占有被告所有
      之房屋供渠二人專用出入，即屬無任何法律上之原因受利益，致被告受損害，
      被告亦得依民法第一百七十九條之規定請求返還不當得利。被告所有之台北縣
      泰山鄉○○路十一號房屋面積為一四八．七平方公尺，坐落之土地面積為一五
      二平方公尺，被告應有部分為四分之一，原告進出使用之樓梯佔用房屋面積〔
      2.9公尺＋3.6公尺*1.5公尺／2〕為四．八七五平方公尺，依所佔面積比例計
      算其租金，上開土地公告現值為每平方公尺四萬八千元，房屋課稅現值為二十
      三萬九千八百元，依土地法第九十七條之最高額租金計算，應是〔4,8000元
      *38平方公尺＋239,800元〕*0.05*0.1*4.875／148.7等於338元，原告自七十
      六年一月起迄今，使用被告房屋進出達十四年一月餘，應支付相當於租金之補
      償或不當得利，為四千七百六十元，縱使原告得主張不當得利，被告亦得以上
      開金錢債權與之抵銷。
    理    由
一、原告賴水來於本件訴訟進中即九十年八月十五日死亡，由原告丙○○單獨繼承系
    爭土地，有土地登記簿謄本可稽，原告丙○○聲明承受本件訴訟，為有理由，應
    予准許，合先敘明。
二、按訴狀送達後，原告不得將原訴變更或追加，但擴張或減縮應受判決事項之聲明
    者，不在此限，民事訴訟法第二百五十五條第一項第三款定有明文。本件原告起
    訴時，係請求被告應給付六十六萬三千元，及自支付命令送達翌日起至清償日止
    按年息百分之五計算之利息，嗣於八十九年九月二十二日變更聲明為被告應給付
    原告七十四萬八千元，及自支付命令送達翌日起至清償日止按年息百分之五計算
    之利息，並自八十九年九月一日起至被告將系爭土地如附圖４１８－１Ａ部分所
    示面積０．０一三二公頃土地上地上物拆除之日止，按月給付原告一萬七千元，
    又於九十年十月三十一日變更為被告應給付原告七十四萬八千元，並自八十九年
    九月一日起至被告將系爭土地如附圖４１８－１Ａ部分所示面積０．０一三二公
    頃土地上地上物拆除之日止，按月給付原告一萬七千元，核屬擴張或減縮應受判
    決事項之聲明，揆諸前揭規定，自屬合法，附此敘明。
三、本件原告主張：原告丙○○、乙○○與被告同為系爭土地之共有人，所有權應有
    部分依序為四分之一、二分之一、四分之一，如附圖４１８－１部分，蓋有四層
    樓房屋，一樓為被告所有，二至四樓為原告所有，如附圖４１８－１Ａ部分之土
    地，有被告使用之磚造石棉瓦頂增建，如附圖４１８－１Ｂ部分為空地，原告丙○○之被繼承人賴水來及原告乙○○與被告甲○○，曾於八十一年十二月十一日
    ，就本院八十一年度訴字第一一一八號排除侵害事件成立訴訟上和解：「原告同
    意將如附圖４１８－１Ａ部分之土地交由被告管理使用，被告同意將４１８－１
    Ｂ部分之土地交由原告管理使用，被告應就超過所有權應有部分部分給付原告補
    償金每月一萬五千元，分管期間自八十二年一月一日起至八十五年十二月三十一
    日止，共計四年，前二年補償金不調整，後二年每月調整為一萬七千元，期間屆
    滿，雙方應負回復原狀之義務」，被告於上開期間屆滿後，仍未將附圖４１８－
    １Ａ部分土地之地上物拆除等情，業據原告提出土地登記簿謄本、本院八十一年
    度訴字第一一一八號和解筆錄影本及台北縣新莊地政事務所土地複丈成果圖影本
    各一份為證，且為被告所不爭執，自堪信為真實。
四、按民法第八百十八條所定各共有人按其應有部分，對於共有物之全部有使用收益
    之權，係指各共有人得就共有物全部，於無害他共有人之權利限度內，可按其應
    有部分行使用益權而言。故共有人如逾越其應有部分之範圍使用收益時，即係超
    越其權利範圍而為使用收益，其所受超過利益，要難謂非不當得利，最高法院五
    十五年臺上字第一九四九號判例意旨參照。次按所受利益雖原有法律上之原因，
    而其後原因已不存在者，依民法第一百七十九條後段之規定，仍屬不當得利。本
    件依兩造之和解筆錄所載，兩造就系爭土地成立之分管契約，期間自八十二年一
    月一日起至八十五年十二月三十一日止，而自八十六年一月一日起，分管契約失
    其效力，兩造必須重新就共有土地之使用收益再為協議，被告未經全體共有人之
    協議，任意繼續佔有使用如附圖４１８－１Ａ部分之土地，已侵害其他共有人之
    所有權，自屬無法律上之原因受有利益，致原告受有損害，原告自得依不當得利
    之規定，請求被告返還所得之利益。至於被告所辯：被告因法院拍賣取得一樓房
    地，亦一併取得附圖４１８－１Ａ部分增建物之使用權，原告應繼受點交現狀時
    所有權呈不圓滿狀態，被告並無不當得利等語，惟按法院因被告買受房屋之範圍
    包含增建部分，故將增建部分一併交付被告占有，法院就房屋部分點交予被告，
    係因為被告拍定取得房屋之所有權，至於土地部分應如何為使用收益，仍須由全
    體共有人協議定之。被告此部分所辯，並不足採。
五、被告另辯稱：縱使認為原告有不當得利之請求權存在，在原告未依上開訴訟上和
    解內容，拆除如附圖４１８－Ｂ部分之車棚，履行其回復原狀之義務前，被告有
    權為同時履行抗辯，是自原告拆除如附圖４１８－Ｂ部分之車棚之翌日起，被告
    才有不當得利問題，原告請求被告自八十六年一月一日起返還不當得利，自有違
    誤等語。經查：原告丙○○之被繼承人賴水來與原告賴明進於八十一年八月三十
    一日，向被告甲○○提起排除侵害事件，請求被告將附圖４１８－１Ａ部分土地
    之地上物拆除以回復原狀，並請求被告自八十一年二月二十三日起至回復土地原
    狀之日止，按月給付原告五千元，兩造嗣於八十一年十二月十一日達成訴訟上和
    解，其內容如前所述，依照原告起訴之目的在請求被告拆除附圖４１８－１Ａ部
    分之地上物，以回復土地原狀，而被告於該事件中亦曾提起反訴，請求反訴被告
    即本訴原告拆除附圖４１８－１Ｂ部分之車棚，此業經本院調取八十一年訴字第
    一一一八號排除侵害事件卷宗查明，即可得知和解筆錄之「雙方互負回復原狀義
    務」，係指被告應將附圖４１８－１Ａ部分之地上物拆除，而原告應將其在附圖
    ４１８－１Ｂ部分之土地上所搭建之車棚拆除，將土地回復原狀而言，且原告亦
    於八十九年十月二十九日將該車棚拆除，有照片足憑，且為被告所不爭執。兩造
    就系爭土地成立之分管契約，自八十六年一月一日起，分管契約失其效力，兩造
    必須重新就共有土地之使用收益再為協議，被告未經全體共有人之協議，任意繼
    續佔有使用如附圖４１８－１Ａ部分之土地，已侵害其他共有人之所有權，自屬
    無法律上之原因受有利益，致原告受有損害，而負有返還不當得利之義務，此與
    被告依上開訴訟上和解，與原告合意，於分管期間屆滿後負有拆除地上物以回復
    原狀之義務，係基於不同之原因發生，應分別以觀，是被告所為：自原告拆除如
    附圖４１８－Ｂ部分之車棚之翌日起，被告才有不當得利問題之抗辯，自不足採
    。原告主張自分管契約失效之日起即八十六年一月一日起，被告負有返還不當得
    利之義務，洵屬有據。
六、次就計算不當得利之數額，予以審酌：
    原告主張：因土地現值連年調漲，被告於八十五年間既已同意給付原告補償金每
    月一萬七千元，被告自八十六年後仍繼續使用，其應給付原告之補償金，焉有低
    於每月一萬七千元之理，自應以每月一萬七千元作為計算不當得利之標準等語，
    被告則以：應以土地法第九十七條、第一百零五條所規定，以不超過土地申報總
    價年息百分之十為限，方為合理等語資為抗辯。經查：兩造固於八十一年十二月
    十一日成立訴訟上和解，就被告使用超過所有權應有部分，約定自八十二年一月
    一日起至八十三年十二月三十一日止，以每月一萬五千元、自八十四年一月一日
    起至八十五年十二月三十一日止，以每月一萬七千元，給付原告作為補償金，然
    兩造約定分管之期間既至八十五年十二月三十一日止，則自八十六年一月一日起
    ，該約定失其效力，自不能以之作為計算被告所得利益之標準，原告此部分之主
    張並不可採。次按被告無權占用原告之土地，其可獲致相當於租金之利益，為社
    會通常之觀念，最高法院六十一年台上字第一六九五號判例參照。又城市地方土
    地之租金以不超過其申報地價年息百分之十為限，亦為土地法第一百零五條、第
    九十七條第一項所明定。查系爭土地於八十六年七月份之申報地價為每平方公尺
    九千六百元，於八十九年七月份之申報地價亦為相同之數額，有地價謄本可稽。
    次查計算不當得利之數額，除以基地申報地價為基礎外，尚須斟酌基地之位置、
    工商繁榮程度、利用基地之經濟價值及所得利益等情狀，查系爭土地面臨十二公
    尺寬之貴子路，如附圖４１８－１Ａ部分之土地係供被告放置齒輪之用，被告另
    在面臨貴子路之一樓店面經營齒輪製造買賣、四鄰有部分經營店面，部分為住家
    ，尚稱繁榮等情狀，業據被告供述在卷，並提出照片為憑，且為原告所不爭執，
    本院認應以該土地當年度申報地價百分之八計算之不當得利之價額為宜。又按應
    有部分係抽象存在於共有物之任何部分上，是被告對於共有物之用益權，在如附
    圖４１８－１Ａ部分之土地，亦抽象存在，則被告僅就超過應有部分四分之一之
    範圍，負返還不當得利之義務。是被告自八十六年一月一日起至九十年十月三十
    一日言詞辯論終結日止，受有三十六萬七千四百八十八元之不當得利（自八十六
    年一月一日起至九十年十月三十一日止，共有五十八個月，八十六年七月至八十
    九年七月之申報地價均為每平方公尺九千六百元，占用面積一三二平方公尺，以
    此計算：9600X132X0.08X58/12=489984；489984X3/4=367488）。 再依原告丙○○應有部分四分之一、乙○○應有部分二分之一之比例，原告丙○○可請求十二
    萬二千四百九十六元（367488X1/3=122496），原告乙○○可請求二十四萬四千
    九百九十二元（367488X2/3=244992）。又被告自八十六年一月一日起至言詞辯
    論終結日止，占用如附圖４１８－１Ａ部分之土地已歷四年餘，仍無拆除之意，
    顯有繼續占用之虞，為此原告依民事訴訟法第二百四十六條之規定，提起將來給
    付之訴，自屬有據，是被告自九十年十一月一日起至拆除如附圖４１８－１Ａ部
    分地上物之日止，按年給付原告丙○○二萬五千三百四十四元，給付原告乙○○
    五萬零六百八十八元（9600X132X0.08X3/4=76032；76032X1/3=25344；
    76032X2/3=50688）。
七、末查被告以：被告之房屋為一店面，其整個店面均屬其正中宅門，原告利用設置
    於被告房屋內之樓梯作為進出，使用被告之正中宅門，被告自得依民法第八百條
    之規定請求原告支付償金，又原告占有被告所有之房屋供渠二人專用出入，即屬
    無任何法律上之原因受利益，致被告受損害，被告亦得依民法第一百七十九條之
    規定請求返還不當得利，而原告應支付之償金或不當得利為四千七百六十元，為
    此提出抵銷之抗辯等語。經查：被告所有之門牌號碼台北縣泰山鄉○○路十一號
    房屋與原告等所有之同路十一之一號二樓至四樓房屋，於構造上或使用上均各具
    有其獨立性，被告所指原告等使用之樓梯，係位於兩造所有一至四樓房屋之一側
    ，有獨立之樓梯間，供原告出入二至四樓使用，被告一樓房屋另有門戶出入，原
    告出入樓梯不會經過被告之房屋內，此有照片可稽，核與民法第八百條所稱之「
    使用他人正中宅門」之情形自屬有異，尚無該法條之適用。次查：該樓梯之設置
    ，就一樓樓層，固有部分基座佔用被告之房屋，此亦算作被告房屋面積之一部，
    有被告提出一樓房屋平面圖可稽，而二至四樓亦應為相同之設計。兩造之前手，
    既然同意各自提供各樓層之部分面積設置一至四層樓樓梯，供二至四樓住戶使用
    ，因而在該房屋得使用期限內，被告受讓一樓房屋之所有權，應認默許二至四樓
    房屋之住戶得繼續使用該一層樓樓梯，況且原告就該一樓樓梯所占用之基地，亦
    有共有權存在，自不能謂原告使用該樓梯為無法律上之原因。是以，被告所為：
    原告等使用樓梯須支付償金或為不當得利，以此為抵銷之抗辯云云，均不可採。
八、綜上，原告本於不當得利之法律關係，原告丙○○請求被告給付十二萬二千四百
    九十六元，原告乙○○請求被告給付二十四萬四千九百九十二元，並自九十年十
    一月一日起至拆除如附圖４１８－１Ａ部分地上物之日止，按年給付原告丙○○
    二萬五千三百四十四元，給付原告乙○○五萬零六百八十八元，為有理由，應予
    准許。逾此範圍之請求，為無理由，應予駁回。
九、本件原告勝訴部分，兩造均陳明願供擔保聲請宣告假執行或免為假執行，核無不
    合，爰分別酌定相當之擔保金額准許之。至於原告敗訴部分，其假執行之聲請失
    所附麗，應併予駁回。
十、結論：原告之訴為一部有理由，一部無理由，依民事訴訟法第七十九條但書、第
    八十五條第一項但書、第三百九十條第二項、第三百九十二條，判決如主文。
中      華      民      國    九十      年    十一    月      十四      日
                                臺灣板橋地方法院民事第三庭
~B法  官  陳映如
右正本證明與原本無異。
如不服本判決，應於判決送達後廿日內，向本院提出上訴狀。
中      華      民      國    九十      年     十一     月      十四    日
~B書記官  詹國立


司法院資訊處製作；財團法人民間司法改革基金會備份。
